【裁判字號】    88,易,937
【裁判日期】    890913
【裁判案由】    詐欺
【裁判全文】
臺灣屏東地方法院刑事判決                          八十八年度易字第九三七號
    公  訴  人  臺灣屏東地方法院檢察署檢察官
    被      告  戊○○
    指定辯護人  本院公設辯護人庚○○
右被告因詐欺等案件，經檢察官提起公訴（八十七年度偵續字第一○五號）本院判決
如左：
    主  文
戊○○意圖供行使之用，而偽造有價證券，累犯，處有期徒刑壹年拾月。
偽造之發票人乙○○名義，發票日民國八十三年七月十六日，面額新台幣貳萬元本票
伍拾玖張及會單上乙○○之署押均沒收。
    事  實
一、戊○○曾因違反著作權法，經本院判處有期徒刑四月，如易科罰金以三○元折算
    一日確定，並於民國八十一年七月十六日以易科罰金執行完畢，仍不知悔改。其
    與乙○○係夫妻關係，八十三年七月十六日戊○○冒用乙○○（業經不起訴處分
    確定）名義，召集民間互助會，並於會單上偽簽乙○○署名，使之為該互助會會
    首，足生損害於乙○○。嗣戊○○於收取頭會會款時，復意圖供行使之用，偽造
    乙○○名義與其為共同發票人，而簽發發票日八十三年七月十六日，面額新台幣
    二萬元之本票五十九紙交付會員，嗣因己○○就該互助會會款之收取與戊○○發
    生爭執，始知上情。
二、案經己○○訴請臺灣屏東地方法院檢察署檢察官偵查起訴。
    理  由
一、訊據被告戊○○固坦認有於右揭時地以乙○○之名義，發起上開互助會，並於收
    取頭會會款時，簽發本票五十九紙之事實不諱，惟矢口否認有何冒用乙○○名義
    召集互助會及偽造乙○○名義與其共同簽發上開本票之犯行，辯稱：係經乙○○
    同意，始以其名義召會，嗣開立之本票係以伊之名義為之，亦無偽造乙○○之名
    義共同開立本票云云。惟查，右揭事實，業據告訴人己○○指訴明確，而被告未
    經乙○○同意即以乙○○名義召集上開互助會並共同簽發本票等情，亦據被告於
    偵查中先後承稱：「（問：你用乙○○的名義簽本票有無經過乙○○的同意？）
    沒有，事後我也沒有跟他講。」、「（問：己○○有收到一張本票，上面是你們
    夫妻共同發票人，是否如此）是。」（參八十七年偵續字第一○五號卷第十六頁
    至十八頁）、「他（乙○○）不知道（以他名義召開本互助會）。」、「（乙○○）不知道（以他名義簽發本票給會員）。」（參八十七年偵續字第一○五號卷
    第二十六頁、第二十七頁）等語。且核與證人乙○○於偵查中所稱：「我不知道
    （戊○○用我的名義召互助會）。」、「我不知道（戊○○用我的名義簽本票）
    、、、。」（八十七年偵續字一○五號卷第十七頁）等語相符。另審以本件互助
    會會單，被告並未列名於上及被告自承以乙○○名義召會之事實，則本件互助會
    頭會所開立之本票應以證人乙○○名義為之，始符常情，豈有由被告單獨發票之
    理。且被告所稱：其自任發票人云云，亦核與證人乙○○嗣於本院審理中稱：「
    、、、我有同意授權給他簽發本票、、、。」（參本院八十九年五月三十一日筆
    錄）等語矛盾。再參以被告嗣加入他人召集之互助會尚且簽發與乙○○為共同發
    票人之本票之事實，此有被告與證人乙○○於八十三年十一月二十六日、八十四
    年七月二十六日、八十五年三月十一日、五月六日、十二月五日簽發之本票影本
    在卷可佐。是被告召集本互助會僅由被告具名開立本票，實與其互助會規範之常
    態有違。綜上，被告及證人乙○○嗣於本院審理中翻異前供，顯係臨訟纂撰之詞
    ，不足採信。另證人甲○○、丙○○、丁○○、陳林秀花、黃陳錦霞於本院審理
    時，雖均證稱上開互助會開具之本票係以被告名義為之云云，惟證人甲○○與被
    告係姻親關係。而證人丙○○、丁○○、陳林秀花、黃陳錦霞於本院證述之態度
    ，顯與告訴人立場相對，是證人等此部分之證言均有偏頗，無足為有利於被告之
    認定。此外復有該互助會之會單一紙在卷可證，事證明確，被告犯行堪以認定。
二、核被告所為，係犯刑法第二百零一條第一項偽造有價證券罪及同法第二百十六條
    行使第二百十條偽造私文書罪。其偽簽乙○○署名之行為，為偽造有價證券之階
    段行為；偽造有價證券後持以行使，持以行使之低度行為，已為偽造之高度行為
    所吸收，又其偽造乙○○署名於會單上，偽造署名之行為，亦為偽造會單之部分
    行為，其偽造會單後復持以行使，偽造之低度行為應為行使之高度行為所吸收，
    均不另論罪。被告為達同一之目的，同時偽造乙○○之多張本票，因其法益之享
    有人僅一個，僅侵害一法益，係犯一偽造有價證券罪。被告所犯上開二罪間，有
    方法結果之牽連關係，應依刑法第五十五條之規定，從較重之偽造有價證券罪處
    斷。又被告曾因違反著作權法案件，經本院判處有期徒刑四年，如易科罰金以三
    ○元折算一日，甫於八十一年七月十六日易科罰金執行完畢，有台灣屏東地方法
    院檢察署刑案資料查註紀錄表乙紙在卷可按，其於五年內再犯有期徒刑以上刑之
    本罪，為累犯，應依法加重其刑。又被告所偽造之本票係供收取會款之用，且與
    證人乙○○共同簽發，除告訴人與被告就會款給付有所爭執外，其餘會款並已繳
    付，業據告訴人及證人丙○○、丁○○、陳林秀花、黃陳錦霞、甲○○等證述在
    卷，是其行為尚不足以危及金融及交易秩序，惟偽造有價證券行為其法定最低本
    刑為三年以上有期徒刑，刑度極重，若處以法定最低徒刑，猶嫌過重，客觀上足
    以引起一般人之同情，其犯罪情節足堪憫恕，應依刑法第五十九條之規定，減輕
    其刑，並先加後減之。爰審酌被告犯罪之動機、目的、偽造有價證券，影響社會
    信用制度、尚未與告訴人達成民事和解及犯後否認犯行等一切情狀，爰量處如主
    文所示之刑，以示懲儆。又會單上偽造「乙○○」之署名，應依刑法第二百十九
    條規定宣告沒收。至於偽造乙○○之本票，雖未扣押，但並無證據證明業已滅失
    ，亦併依刑法第二百零五條規定宣告沒收。
三、公訴意旨另以：被告戊○○意圖為自己不法之所有，於民國八十三年七月十六日
    冒用其夫乙○○名義召集民間互助會，每會二萬元，共六十人會，每月十六日標
    會，每年三月、七月、十一月之卅日加標一次，致使己○○（以其夫鄭明賢名義
    參加）、甲○○等人陷於錯誤而參加互助會，八十七年三月十六日己○○標得互
    助會，應得會款一百十四萬元，戊○○竟拒不交付，而挪為私用，因認被告涉有
    詐欺罪嫌。
四、惟按犯罪事實，應依證據認定之。又按刑法第三百三十九條第一項詐欺罪之成立
    ，以意圖為自己或第三人不法之所有，以詐術使人陷於錯誤，而將本人或第三人
    之物交付為要件。若其所用方法，不能認為詐術，亦不致使人陷於錯誤，即不構
    成該罪，最高法院四十六年台上字第二六○號著有判例可資參照。經查：本件被
    告冒用乙○○名義召會並偽造乙○○名義與其為本票之共同發票人等情，已如上
    述。是被告冒用乙○○之名義召會，雖有可議，惟其亦自任為本票之發票人，對
    於該互助會會員並不免於民事求償責任。次查，被告所召集之互助會早已結束，
    會款均與會員結清等情，業據被告供承在卷，核與證人丙○○、丁○○、陳林秀
    花、黃陳錦霞、甲○○證述均有收得會款等情相符。告訴人並稱：「（本互助會
    ）已結束，有些人他還繼續在給錢。」等語。（參八十九年五月十七日筆錄），
    是雖告訴人稱被告尚未給付會款，被告則否認之，致被告與告訴人間因本件互助
    會會款是否給付完畢有所爭執，然此亦屬民事糾紛。被告於召會之初，當無圖得
    財產上不法利益之心態。是依首揭說明，被告之行為即與詐欺罪之構成要件不符
    ，公訴人認被告此部分涉有詐欺罪即有未合，此外，復查無其他證據證明被告確
    有公訴人所指之犯行，惟公訴意旨認此部分與前揭論罪科刑之偽造有價證券罪間
    ，有方法結果之牽連犯關係，屬裁判上之一罪，爰不另為無罪之諭知。
據上論斷，應依刑事訴訟法第二百九十九條第一項前段，刑法第二百零一條第一項、
第二百十六條、第二百十條、第四十七條、第五十五條、第五十九條、第二百零五條
、第二百十九條、罰金罰鍰提高標準條例第一條前段，判決如主文。
本案經檢察官林津鋒到庭執行職務
中      華      民      國     八十九     年      九     月     十三    日
                                       臺灣屏東地方法院刑事第二庭
                                          審判長  法  官  吳永宋
                                                  法  官  何清富
                                                  法  官  林昌義
右正本證明與原本無異。
對於本判決如有不服應於收受送達後十日內向本院提出上訴書狀上訴於台灣高等法院
高雄分院並按他造當事人之人數附具繕本。
                                                  書記官  丁廣飛
中      華      民      國     八十九     年      九     月     十三    日
附錄本判決論罪之法條：
刑法第二百零一條
意圖供行使之用，而偽造、變造公債票、公司股票或其他有價證券者，處三年以上十
年以下有期徒刑，得併科三千元以下罰金。
行使偽造、變造之公債票、公司股票或其他有價證券，或意圖供行使之用，而收集或
交付於人者，處一年以上七年以下有期徒刑，得併科三千元以下罰金。
刑法第二百一十條
偽造、變造私文書，足以生損害於公眾或他人者，處五年以下有期徒刑。
刑法第二百一十六條
行使第二百十條至第二百十五條之文書者，依偽造、變造文書或登載不實事項或使登
載不實事項之規定處斷。


司法院資訊處製作；財團法人民間司法改革基金會備份。
